臺灣高等法院民事判決  
110年度家上字第187號
上  訴  人  乙○○  
訴訟代理人  蘇錦霞律師
            趙偉傑律師
被 上訴 人  甲○○  
訴訟代理人  趙友貿律師
複 代理 人  黃柏融律師
上列當事人間請求離婚事件，上訴人對於中華民國110年5月17日
臺灣新北地方法院109年度婚字第536號判決，提起上訴，並撤回
部分上訴，本院於111年3月23日言詞辯論終結，判決如下：
    主      文
上訴駁回。
第二審訴訟費用由上訴人負擔。
    事實及理由
一、上訴人主張：兩造於民國78年11月30日結婚，育有3名成年
    子女。婚後伊將薪資收入及原薪轉帳戶交由被上訴人管理，
    並自105年間起與被上訴人約定，應按月匯款3萬元孝親費予
    伊父母。然於108年10月間，伊發現被上訴人有數月未依約
    匯款，兩造發生爭執，被上訴人因而要求伊搬出兩造位於新
    北市板橋區之共同處所。伊遂於108年11月30日搬離該處所
    ，兩造分居至今，婚姻出現重大破綻而難以維持，且可歸責
    被上訴人，爰依民法第1052條第2項之規定，請求判准伊與
    被上訴人離婚等語。原審就上開部分判決上訴人敗訴，上訴
    人提起上訴，並聲明：㈠原判決關於駁回後開第二項部分廢
    棄。㈡上開廢棄部分，請准上訴人與被上訴人離婚。【上訴
    人於原審另請求夫妻剩餘財產差額新臺幣（下同）872萬8,1
    68元本息部分，原審駁回其請求，經上訴人提起上訴後撤回
    上訴（見本院卷第29頁），非本院審理範圍，不贅】
二、被上訴人則以：伊於105年至108年間因家用找補，僅有2期
    孝親費未依約匯款；而兩造婚姻發生破綻實因上訴人外遇，
    遂於108年11月自行搬離共同處所，可歸責於上訴人，伊並
    無過失等語，資為抗辯。並聲明：駁回上訴。
三、上訴人主張兩造於78年11月30日結婚，婚後育有3名成年子
    女丙○○、丁○○、戊○○，現婚姻關係存續中等情，為被上訴人
    所不爭執，並有戶籍謄本在卷可稽（見原審卷第27、31頁）
    ，自堪信為真實。 
四、上訴人主張兩造婚姻於108年11月30日發生重大破綻且無回
    復之望，而有同條第2項難以維持婚姻之重大事由，且可歸
    責於被上訴人等語，則為被上訴人所否認，並以前詞置辯。
    經查：
  ㈠按有民法第1052條第1項各款以外之重大事由，難以維持婚姻
    者，夫妻之一方得請求離婚，但其事由應由夫妻之一方負責
    者，僅他方得請求離婚，民法第1052條第2項定有明文。又
    所謂民法第1052條第1項各款以外之重大事由，難以維持婚
    姻者，乃抽象的、概括的離婚事由，係民法親屬編於74年修
    正時，為因應實際需要，參酌各國立法例，導入破綻主義思
    想所增設，其目的在使夫妻請求裁判離婚之事由較富彈性。
    至於是否有難以維持婚姻而得請求離婚之重大事由，主要係
    以婚姻是否已生破綻，且達無法回復之望作為判斷標準，且
    此判斷不可由原告已喪失維持婚姻意欲之主觀面來加以認定
    ，而應依客觀標準認定有無難以維持婚姻之事實，該事實是
    否已達倘任何人處於同一境況，均將喪失維持婚姻希望之程
    度以決之。次按夫妻有民法第1052條第1項所定各款情形以
    外之重大事由，難以維持婚姻者，雙方固均得據以請求離婚
    ，惟同條第2項但書既規定，難以維持婚姻之重大事由應由
    夫妻之一方負責者，僅他方得請求離婚，則於難以維持婚姻
    之重大事由，夫妻雙方均須負責時，自應比較衡量雙方之有
    責程度後，僅責任較輕之一方，得向責任較重之他方請求離
    婚；如有責程度相同時，雙方即均得請求離婚，始符公平之
    旨。茲查：
　⒈上訴人於108年11月30日搬離兩造共同處所後，兩造分居迄今
    等節，為被上訴人所不爭執（見本院卷第94頁、第216頁）
    。又兩造於分居期間，除在法庭見面之外，已無見面或聯絡
    （見原審卷第238頁、本院卷第216頁）；被上訴人於其父親
    離世時，邀上訴人前來弔唁，上訴人回以：兩造官司都已打
    成這樣，回去也沒有意義（見本院卷第217頁）。足認兩造
    均已欠缺婚姻關係互相扶持及誠摯之感情基礎，客觀上已達
    於任何人倘處於同一境況，均將喪失維持婚姻希望之程度，
    而有婚姻難以回復之重大事由，兩造婚姻已生破綻，且兩造
    亦不爭執婚姻已生破綻（見本院卷第216頁）。至被上訴人
    辯稱其無離婚意願云云，然無任何挽回兩造婚姻之積極作為
    ，足見其主觀上已喪失維持婚姻意欲，所辯不足採信。
　⒉上訴人主張⑴兩造於105年間約定，被上訴人應按月匯款3萬元
    孝親費予其父母，然其於108年10月間，發現被上訴人於106
    年2月、11月、107年7月、8月、108年4月、8月、10月，均
    未依約匯款。⑵被上訴人於其薪資帳戶提領大量現金，做不
    明原因使用，迄至108年10月14日止，該薪資帳戶僅餘1萬4,
    257元，其餘存款不知去向（見本院卷第139至142頁）。可
    知兩造婚姻發生破綻，可歸責於被上訴人等語。玆依序論述
    如下：
　⑴被上訴人對於上訴人主張其於108年4月、8月未依約匯款3萬
    元孝親費予上訴人父母，並不爭執（見本院卷第158頁），
    則上訴人此部分主張堪信真實。被上訴人雖抗辯其因家用致
    未依約匯款云云，縱其所辯屬實，亦應主動告知上訴人或與
    其商量。況被上訴人亦未證明其因家用致無法如期交付孝親
    費之事實，其上辯解，亦非無疑。又被上訴人稱其於106年1
    1月、107年7月、8月、108年10月部分，係以現金交付孝親
    費用或上訴人自行提領各該月份之孝親費用云云，固提出現
    金帳（黃色螢光筆畫線處）紀錄為憑（見本院卷第169至173
    頁），惟為上訴人所否認，且觀諸106年支出5萬元部分，記
    載「斗六取（他爸爸）」，然其下另有同一科目別「回斗六
    取」支出2千與5千之記載；107年6月30日支出2萬元部分，
    記載「回南部共取（含住院）」、同年7月18日支出5萬元部
    分，記載「回南部取」，其下另有同一科目別「回南部取」
    支出5千、5千之記載（見本院卷第171頁）。則上開各螢光
    筆畫線所支出5萬元、2萬元、5萬元之金額與兩造約定之孝
    親費3萬元顯不相符；而108年10月3日支出部分，則記載「
    拒簽」等語，依被上訴人自行記載文意，無從憑認係其給付
    孝親費之紀錄。至被上訴人主張其於106年1月26日存6萬元
    至上訴人之母己○設於第一商業銀行（下稱第一商銀）000-0
    0-000000帳戶，支付同年1月、2月之孝親費，有第一商銀存
    摺封面及存款存根聯（見本院卷第107頁、第165頁）在卷可
    稽，則堪信真實。堪認被上訴人因未給付106年11月、107年
    7月、8月、108年4月、8月、10月之孝親費，兩造為此發生
    爭執，心生怨懟。
  ⑵上訴人自陳其婚後將薪資帳戶交給被上訴人全權使用分配，
    被上訴人因此增加其婚後財產達1,872萬5,100元（見本院卷
    第139頁、第141頁），足見被上訴人使用或挪用上訴人薪資
    帳戶之金錢，係經上訴人同意，已難認有何可歸責原因。況
    上訴人亦稱：兩造未約定婚後財產制，應適用法定財產制（
    見原審卷第21頁），則被上訴人之婚後財產，上訴人於法定
    財產制關係消滅時，得請求剩餘財產差額。準此，上訴人上
    開主張，恐有誤會。
　⒊然被上訴人主張：上訴人於婚姻期間，與其他女子，有逾越
    一般朋友情誼之男女不當交往行為，違反婚姻忠誠義務等語
    ，業據提出105年8月6日被上訴人手機錄音譯文（見原審卷
    第377至384頁、第443至454頁）附卷為證。查：
　⑴上訴人對手機譯文之形式真正雖不爭執（見本院卷第95頁）
　　，然認被上訴人錄製兩造對話，侵害其隱私權，應無證據能
　　力云云（見原審卷第437頁）。查被上訴人錄製兩造對話係
　　因上訴人於105年8月5日晚上於通訊軟體Line通話後，外出
　　到士林找一位女子。返家後，經被上訴人詢問上訴人與該女
　　子之關係，上訴人沒有回答；被上訴人因此懷疑上訴人與其
　　他女子有不當交往，而於次日再次詢問上訴人，並加以錄
　　音，此為上訴人所不爭執（見本院卷第218頁）；又被上訴
　　人錄製兩造對話時，為上訴人所明知（見本院卷第217頁)。
　　而民事訴訟之目的旨在解決紛爭，維持私法秩序之和平及確
　　認並實現當事人間實體上之權利義務務，為達此目的，有賴
　　發現真實與促進訴訟。而為發現真實所採行之手段，則應受
　　誠信原則、正當程序、憲法權利保障及預防理論等法理之限
　　制。且民事訴訟之目的與刑事訴訟之目的不同，民事訴訟法
　　亦未如刑事訴訟法對證據能力設有規定。是關於違法取得之
　　證據，其證據能力應權衡民事訴訟之目的及法理，從發現真
　　實與促進訴訟之必要性、違法取得證據所侵害法益之輕重及
　　防止誘發違法收集證據之利益（即預防理論）以為判斷，尚
　　非可一概否認其證據能力。本件被上訴人錄製兩造對話時，
　　係因上訴人接獲女子電話外出，因而懷疑上訴人違反婚姻忠
　　誠義務情事，故為上開蒐證行為，縱有侵害上訴人之隱私權
　　，然審酌被上訴人侵害行為之態樣非重（錄音時為上訴人所
　　明知），且關於不貞蒐證權現實存在之困難，及被上訴人基
　　於配偶關係所生之身分法益，本於法益權衡，應認為上開證
　　據仍得於本件離婚訴訟事件中被利用，先予敘明。
　⑵上訴人另以被上訴人錄音時，係其很累之時，被上訴人強勢
    逼問錄製兩造對話，其因而隨意敷衍應付云云。然觀諸錄音
    對話譯文記載：「（被上訴人）..自然發生不是發生關係，
    不然是什麼？（上訴人）阿自然發生什麼..發生那種關係啦
    。（被上訴人）什麼關係？所以我問是他先給你先挑逗你還
    是你那個，你為什麼講不出來？（上訴人）啊我..我沒說自
    然嗎？（被上訴人）那是多久？那是你們認識多久才這種事
    情發生？你老實跟我說。（上訴人）那就兩年..兩年多前，
    那那麼久的事了，你是在。..你有沒有聽懂？你不用在說那
    些，那些都是過去式..你還一直再說過去式..(被上訴人)你
    跟我說清楚啊。是常常還是怎麼樣？..（上訴人）哪有常常
    ，我哪有常常..我忘記了阿就那天事情..昨晚我怎麼知道。
    你給我亂給我亂成這樣我怎麼知道你在說什麼。（被上訴人
    ）那昨天晚上你說的事情，你，不然你怎樣跟我說啊？你說
    啊....她是不是都去你租的那邊..去旅館還是什麼..（上訴
    人）..Hotel 還要花錢..我跟你說有去，有時候有去有時候
    沒去..(被上訴人)為什麼你那兩天又再找她....(上訴人)我
    就是....去那個提防那邊，這樣阿....每次有時間說要不要
    吃宵夜對啊，機車騎了就到了啊..不是我打給她的，有時間
    啦，有時間吃宵夜打給她，看她看她有沒有在家裡啊..(被
    上訴人)我要先問你說..我現在要了解說你們一開始是你較
    有那個意願還是她啊？是..是她把你挑逗嗎？ (上訴人)都
    有啦。....去她住處那裡就...妳自己想有沒有那個意思了
    ，對不對？....啊有時候....我就跟妳說有時候會被迷惑，
    對不對，這都會」(見原審卷第445至449頁、第452頁）等語
    ，足見上訴人於婚姻關係存續中，違反婚姻忠誠義務。至上
    訴人稱其因被上訴人強勢逼問而隨意敷衍應付云云，然細觀
    兩造對話譯文，上訴人針對被上訴人之提問，回覆「到她住
    處吃宵夜、到她住處發生關係」等細節，顯非隨意敷衍應付
    之情狀，所稱不足採信。
　㈡本件兩造來自不同家庭，所受教育、家庭背景、生活習慣均
　　有不同，對事物看法本難求一致，彼此間因個性、思想、立
　　場等差異，溝通不良，而起勃谿，本為任何夫妻都有可能發
　　生之事，夫妻雙方當求彼此相互尊重、包容體諒、適度忍讓
　　之態度及「同理心」之角度進行溝通與相處，方能共營和諧
　　圓滿幸福之家庭生活。兩造婚姻生活無法協調，固屬可歸責
　　兩造之事由，惟兩造婚姻發生破綻，主要係因上訴人與其他
　　女子間有逾越已婚男女正常交往分際之行為，違反婚姻忠誠
　　義務，危害兩造婚姻。而被上訴人於兩造婚姻破裂之際，竟
　  未依約匯款孝親費予上訴人父母，更加深兩造間之怨懟。本
　　院斟酌上訴人於婚姻關係存續中，與其他女子間有逾越已婚
    男女正常交往分際之行為，顯已違反婚姻忠誠義務，危害兩
    造婚姻；被上訴人明知上訴人僅領有零用金，而上訴人對其
    父母之孝親費，端賴被上訴人之匯款，且行之有年，然被上
    訴人竟未依約匯款，已有害兩造互信、互諒、互愛之基礎。
    認兩造之婚姻發生難以繼續維持之重大事由，且上訴人之可
    歸責程度，顯高於被上訴人，應屬明灼。準此，揆諸上開規
    定及說明意旨，上訴人依民法第1052條第2 項規定，請求判
    決其與被上訴人離婚，為無理由，不應准許。至上訴人另主
    張係被上訴人將其逐出共同處所云云，惟為被上訴人所否認
    ，上訴人亦未舉證證明，尚難憑信。又上訴人以被上訴人已
    宥恕其外遇行為云云，然上訴人並未舉證證明。況縱認被上
    訴人宥恕上訴人之外遇行為，而隱忍繼續維持兩造婚姻關係
    ，亦無卸於上訴人之可歸責事由評價，所為前揭主張，亦無
    足採。
五、綜上所述，上訴人主張依民法第1052條第2項之規定，請求
　　判決准與被上訴人離婚，於法無據，不應准許，爰予駁回。
　　從而原審所為上訴人敗訴之判決，並無不合。上訴論旨指摘
　　原判決不當，求予廢棄改判，為無理由，應駁回其上訴。
六、本件事證已臻明確，兩造其餘之攻擊或防禦方法及所用之證
    據，經本院斟酌後，認為均不足以影響本判決之結果，爰不
    逐一論列，附此敘明。
七、據上論結，本件上訴為無理由，判決如主文。　
中　　華　　民　　國　　111 　年　　4 　　月　　13　　日
　　　　　　　　　家事法庭
                      審判長法  官  賴劍毅 
                            法  官  邱靜琪
                            法  官  洪純莉
正本係照原本作成。
如不服本判決，應於收受送達後20日內向本院提出上訴書狀，其
未表明上訴理由者，應於提出上訴後20日內向本院補提理由書狀
（均須按他造當事人之人數附繕本）上訴時應提出委任律師或具
有律師資格之人之委任狀；委任有律師資格者，另應附具律師資
格證書及釋明委任人與受任人有民事訴訟法第466 條之1第1項但
書或第2項所定關係之釋明文書影本。如委任律師提起上訴者，
應一併繳納上訴審裁判費。
中　　華　　民　　國　　111 　年　　4 　　月　　13　　日
　　　　　　　　　　　　　　書記官  魏汝萍